【裁判字號】    99,選上訴,2116
【裁判日期】    991222
【裁判案由】    違反公職人員選舉罷免法
【裁判全文】
臺灣高等法院臺中分院刑事判決      99年度選上訴字第2116號
上  訴  人  臺灣彰化地方法院檢察署檢察官
上  訴  人
即  被  告  劉萬全
選任辯護人  陳克城律師
上列上訴人等因被告違反公職人員選舉罷免法案件，不服臺灣彰
化地方法院99年度選訴字第52號，中華民國99年8月24日第一審
判決（起訴案號：臺灣彰化地方法院檢察署99年度選偵字第120
號），提起上訴，本院判決如下：
    主  文
上訴駁回。
    事  實
一、劉萬全係民國（下同）99年6月12日所舉行之彰化縣溪州鄉
    東州村第19屆村長選舉登記1號之候選人，為求順利當選，
    竟基於對於有投票權之人，交付賄賂而約其投票權為一定行
    使之犯意，經由不知情之廖學進引見，於99年6月9日晚上7
    時許，在有投票權之人陳惠貞位於彰化縣溪州鄉○○村○○
    街53巷12號住處門口，對陳惠貞交付賄賂現金新臺幣（下同
    ）2000元（含陳惠貞及不知情之有投票權家屬廖顯昌、廖羚
    琪、廖韋翔，共計4票，每票500元），並要求陳惠貞及其戶
    內有投票權之人，於該次村長選舉中，投票予登記1號之候
    選人劉萬全，陳惠貞當場表示同意，並收受上揭賄賂（陳惠
    貞涉嫌投票受賄罪部分，業經檢察官以99年度選偵字第120
    號為緩起訴處分）。嗣經彰化縣警察局北斗分局接獲情資，
    報由臺灣彰化地方法院檢察署檢察官指揮偵辦，而於99年6
    月10日傳喚劉萬全及陳惠貞到案說明，2人均於偵查中自白
    上情，陳惠貞並繳回上開賄款2000元，始查悉上情。
二、案經彰化縣警察局北斗分局報告臺灣彰化地方法院檢察署檢
    察官偵查起訴。
    理  由
壹、證據能力部分：
一、按照相機拍攝之照片，係依機器之功能，攝錄實物形貌而形
    成之圖像，除其係以人之言詞或書面陳述為攝取內容，並以
    該內容為證據外，照片所呈現之圖像，並非屬人類意思表達
    之言詞或書面陳述，當非屬「被告以外之人於審判外之言詞
    或書面陳述」之範圍內，其有無證據能力，自應與一般物證
    相同，端視其取得證據之合法性及已否依法踐行證據之調查
    程序，以資認定，最高法院97年度臺上字第3854號判決意旨
    參照。查卷附之被告劉萬全買票現場錄影光碟及其翻拍照片
    2張（警卷第13頁），係以電子科技設備運作所留存之影像
    紀錄；又卷附之彰化縣選舉委員會中華民國99年4月1日彰選
    一字第0991250117號公告、99年6月18日彰選一字第0991250
    309號公告（偵卷第60頁、原審卷第7頁），係屬一般書證；
    扣案之賄款2000元，則屬一般物證，經核均非供述證據，不
    受傳聞法則之限制，亦核無違法取得之情形，自均具有證據
    能力。
二、次按被告以外之人於審判外之陳述，雖不符刑事訴訟法第
    159條之1至第159條之4之規定，而經當事人於審判程序同意
    作為證據，法院審酌該言詞陳述或書面陳述作成時之情況，
    認為適當者，亦得為證據。當事人、代理人或辯護人於法院
    調查證據時，知有第一百五十九條第一項不得為證據之情形
    ，而未於言詞辯論終結前聲明異議者，視為有前項之同意。
    刑事訴訟法第159條之5定有明文。查本件檢察官、被告對於
    被告以外之人於審判外之陳述及本案卷內之其餘非供述證據
    ，迄言詞辯論終結前，均未爭執證據能力或聲明異議，有本
    院準備程序筆錄及審判筆錄在卷可考，另經本院審酌卷內各
    該人員陳述時之情狀，均查無被違法取供或非出於自由意志
    之情形，相關書證亦查無違法取證或造假虛捏之情事，以之
    作為本案之證據，皆屬適當，依前揭規定，本案判決以下所
    引用之人證、書證均得為本案之證據，合先敘明。
貳、事實認定部分：
一、訊據上訴人即被告（下稱被告）劉萬全於偵查中、原審及本
    院審理固不否認有前往陳惠貞家中並交付現金二千元之事實
    ，惟辯稱：伊係因聽聞妹妹劉麗美陳述，陳惠貞之先生廖顯
    昌患有口腔癌，伊交付前揭款項予陳惠貞的女兒，除有向陳
    惠貞及其家人買票之意思外，亦兼有幫助、關懷陳惠貞之意
    思等語（原審卷第21頁反面至第22頁、第27頁反面至第28頁
    ）。經查：
(一)、被告劉萬全基於對於有投票權之人，交付賄賂而約其投票權
    為一定行使之犯意，經由不知情之廖學進引見，於上揭時地
    ，交付現金2000元予有投票權之陳惠貞，並要求陳惠貞及其
    戶內有投票權之人，於該次村長選舉中投票予伊，陳惠貞當
    場表示同意，並收受上揭賄賂等情，業據被告劉萬全於偵查
    中及原審審理時自白不諱（偵卷第14至15頁、本院卷第30頁
    ），且經證人陳惠貞、廖學進於警詢時及偵查中證述屬實（
    偵卷第28至29頁、第30至33頁、第39至40頁、第44至45頁）
    ，並有被告劉萬全買票現場錄影光碟及其翻拍照片2張（警
    卷第13頁）、扣押筆錄、扣押物品目錄表（偵卷第46至48頁
    ）、彰化縣選舉委員會中華民國99年4月1日彰選一字第0991
    250117號公告、候選人得票情形表、彰化縣選舉委員會中華
    民國99年6月18日彰選一字第0991250309號公告（偵卷第60
    、61頁、原審卷第7頁）及臺灣彰化地方法院檢察署檢察官
    99年度選偵字第120號緩起訴處分書（偵卷第66至68頁）等
    件附卷可稽，暨有賄款2000元扣案可資佐證。
(二)、再者，被告劉萬全在證人廖學進引導下至證人陳惠貞家門口
    ，有一名女子出來接應，被告劉萬全拿出千元現鈔，門口女
    子問說：「你們幾號，你要跟我講」（臺語），被告劉萬全
    回答說：「1 號、1號，拜託拜託」，就將現金交給該名女
    子等情，亦業經原審當庭勘驗前揭買票現場錄影光碟內容屬
    實（原審卷第28頁反面）。被告於原審及本院審理時雖迭稱
    其係將現金交予證人陳惠貞之女兒收受等語（原審卷第28頁
    、本院卷第38 頁），惟該名收受賄款之女子即為陳惠貞之
    事實，業據證人廖學進及陳惠貞於警詢及偵查中證述明確（
    偵卷第28、39 、45頁），且被告於警詢及偵查中亦未爭執
    該女子非陳惠貞，是被告此部分所指，為本院不採。綜上，
    被告確有於99年6月9日晚上7時許交付現金予陳惠貞之自白
    ，堪認與事實相符。
(三)、被告雖另辯稱：伊交付前揭款項予陳惠貞，除有向陳惠貞及
    其家人買票之意思外，亦兼有幫助、關懷陳惠貞之意思等語
    （原審卷第21頁反面至第22頁、第27頁反面至第28頁），並
    請求傳喚劉麗美及廖顯昌，以證明被告其胞妹劉麗美確有於
    99年6月9日中午至被告競選服務處向被告提及陳惠貞之先生
    廖顯昌罹有口腔癌，希望被告拿2000元關懷廖顯昌乙節。惟
    查被告確有基於以行賄之方式，使有投票權之人為一定行使
    之犯意，而交付前揭賄款予證人陳惠貞，暨據其自承不諱，
    復觀以前揭買票現場錄影光碟內容所示，被告一見到陳惠貞
    即拿出2張千元鈔票，陳惠貞立刻表示：「你們幾號，你要
    跟我講」（臺語），被告劉萬全則接著回答：「1號、1號，
    拜託拜託」，馬上就將現金交給陳惠貞，渠等間別無其他對
    話內容，此有上揭買票現場錄影光碟可資佐證，再參諸被告
    與陳惠貞間之上開對話內容，明顯為行賄買票之行為，被告
    並無特別詢問關切陳惠貞先生之隻字片語，又縱若被告交付
    賄款時，其內心兼有幫助、關懷陳惠貞之意思，亦無礙被告
    本件投票行賄犯意之認定，是被告請求傳喚劉麗美及廖顯昌
    ，以證明上開事項，並不影響本案犯罪事實之認定，尚無調
    查之關連性及必要性，附此敘明。
(四)、綜上所述，被告所辯均非可採，本案事證已臻明確，被告上
    開犯行洵堪認定，應予依法論科。
二、按投票行賄罪之處罰分別規定於刑法第144條及公職人員選
    舉罷免法第99條第1項，而公職人員選舉罷免法第99條第1項
    為刑法第144條之特別法，依特別法優於普通法之原則，應
    優先適用公職人員選舉罷免法。核被告劉萬全所為，係犯公
    職人員選舉罷免法第99條第1項對於有投票權之人，交付賄
    賂，而約其投票權為一定之行使罪。被告已於偵查中自白前
    開投票行賄之犯行（偵卷第14至15頁），應依公職人員選舉
    罷免法第99條第5項前段規定，減輕其刑。
三、原審適用公職人員選舉罷免法第99條第1項、第5項前段、第
    113條第3項、刑法第11條前段、第74條第1項第2款、第2項
    第4款、第5款、第93條第1項第2款之規定，審酌選舉乃民主
    政治最重要之表徵，須由選民評斷候選人之才德、品行、學
    識、操守、政見而選賢與能，其攸關國家政治之良窳甚鉅，
    而賄選為敗壞選風之主要根源，不惟抹滅實行民主政治之真
    意，亦影響選舉之公正性與社會之風氣，扭曲選舉制度尋求
    民意之真實性，被告身為候選人，為圖當選，竟對於有投票
    權人交付賄賂而為賄選，影響選舉之公正性，並妨害國家民
    主政治之正常發展，自不宜輕縱，並考量其犯罪之動機、目
    的、手段、生活狀況、智識程度，暨犯罪後坦承犯行、態度
    尚屬良好等一切情狀，量處有期徒刑一年十月，又被告犯公
    職人員選舉罷免法第99條第1項之對於有投票權之人，交付
    賄賂，而約其投票權為一定之行使罪，既經宣告有期徒刑之
    刑，因依公職人員選舉罷免法第113條第3項之規定，併宣告
    褫奪公權四年。復說明被告劉萬全雖曾於78年間，因賭博案
    件，經臺灣彰化地方法院判處有期徒刑三月及罰金銀元1200
    0元在案，惟其於78年3月10日執行完畢後，五年以內未曾因
    故意犯罪受有期徒刑以上刑之宣告，有臺灣高等法院被告前
    案紀錄表附卷可參，其因一時失慮，偶罹刑典，經此偵審之
    教訓，當知所警惕，信無再犯之虞，因認其所宣告之刑以暫
    不執行為適當，乃依刑法第74條第1項第2款之規定，諭知緩
    刑五年，用啟自新。暨斟酌被告於本案之犯罪情節，認被告
    守法觀念顯有不足，為促使其於緩刑期間內，深知戒惕，且
    導正其行為與法治之正確觀念，併依刑法第74條第2項第4款
    、第5款之規定宣告其於緩刑期間內，向公庫支付十二萬元
    ，及向指定之政府機關、政府機構、行政法人、社區或其他
    符合公益目的之機構或團體，提供80小時之義務勞務，並依
    刑法第93條第1項第2款之規定，諭知於緩刑期間付保護管束
    。至於被告究應向何政府機關、政府機構、行政法人、社區
    或公益機構、團體提供義務勞務，屬執行之問題，應由執行
    檢察官斟酌全案情節及各相關單位之需求，妥為指定，併予
    敘明。另按（修正前）公職人員選舉罷免法第90條之1第3項
    固規定，預備或用以行求期約或交付之賄賂，不問屬於犯人
    與否，沒收之。但如其賄賂已交付給有投票權之人收受，因
    該受賄者係犯刑法第143條之投票受賄罪，其所收受之賄賂
    則應依同法條第2項之規定沒收之，如全部或一部不能沒收
    時，追徵其價額。故犯投票交付賄賂罪者，其已交付之賄賂
    ，應依刑法第143條第2項之規定，於其對向犯所犯投票受賄
    罪之從刑宣告沒收或追徵，不得依（修正前）公職人員選舉
    罷免法第90條之1第3項規定諭知沒收，最高法院94年度台上
    字第1934、4759號判決意旨參照。查本件扣案陳惠貞所收受
    之賄款2000元，係屬已交付之賄賂，揆諸前揭最高法院判決
    意旨，自不得另依公職人員選舉罷免法第99條第3項之規定
    宣告沒收，併此敘明。其認事用法及量刑，核無不合。
四、檢察官上訴意旨略以：原判決既於主文宣告被告處有期徒刑
    一年十月，並宣告褫奪公權四年，然於原判決理由欄參二之
    部分卻載明對被告併予宣告褫奪公權三年，顯有判決所載理
    由矛盾情形等語，惟檢察官所指此部分，顯係誤載，業據原
    審法院於99年9月2日以99年度選訴字第52號刑事裁定裁定更
    正在案，原判決就此部分既係誤載且已更正，則檢察官之上
    訴，難謂有理由。
五、被告上訴意旨略以：原判決記載「不知情之廖學進」等節，
    惟本件係廖學進設陷阱使被告中計，廖學進絕非不知情之人
    ；證人陳惠貞於檢察官詢問時已指明所收受之現金二千元是
    要買魚，係因檢察官恐嚇要辦其女兒始照檢察官之意思認罪
    ；被告交付陳惠貞之款項實係作為關懷及買魚之用，僅係因
    選舉期間過度勞累而忘記告知交付款項之目的，致罹本罪，
    爰上訴請求從輕量刑云云。惟被告於偵查中業陳稱：「（你
    為何會請廖學進帶你去找陳惠貞？）廖學進住在陳惠貞隔壁
    ，跟陳惠貞比較熟。（你當天先去廖學進家找廖學進？）我
    去那邊拜訪，廖學進剛好回來，所以請他幫忙帶我去找陳惠
    貞。（你有無跟廖學進說要買票？）沒有。（你有無對廖學
    進買票或交錢給廖學進幫你買票？）都沒有。（廖學進知不
    知道你將現金交給陳惠貞的事情？）他當場有看到。但是在
    交錢之前他不知道。（廖學進事先知不知道你要買票？）不
    知道」等語（偵卷第14至15頁），可知被告並未事先告知廖
    學進將前往其家中並請託其代為引見拜票，廖學進事前復不
    知被告將有買票之舉，此既均為被告所自承，則被告再行辯
    稱證人廖學進非不知情之人、係證人廖學進設陷阱陷害，當
    屬虛妄。另被告既復於上訴理由中自陳忘記告訴陳惠貞所交
    付款項係為買魚及作為關懷之用，並於偵查中自承有買票之
    意，其再稱證人陳惠貞係受檢察官恐嚇始行認罪乙節，自屬
    飾卸之狡辯，無可採取。
六、綜上所述，本件上訴均無足取而無理由，均應予駁回。
據上論斷，應依刑事訴訟法第368條，判決如主文。
本案經檢察官張慧瓊到庭執行職務。
中    華    民    國    99    年    12    月    22    日
            刑事第十庭    審判長法  官  江  錫  麟
                                法  官  陳      葳
                                法  官  紀  文  勝
以上正本證明與原本無異。
如不服本判決應於收受送達後10日內向本院提出上訴書狀，其未
敘述上訴之理由者，並得於提起上訴後10日內向本院補提理由書
（均須按他造當事人之人數附繕本）「切勿逕送上級法院」。
                                書記官  吳  姁  穗
中    華    民    國    99    年    12    月    22    日
附錄：
公職人員選舉罷免法第99條
對於有投票權之人，行求期約或交付賄賂或其他不正利益，而約
其不行使投票權或為一定之行使者，處3 年以上10年以下有期徒
刑，得併科新臺幣1 百萬元以上1 千萬元以下罰金。
預備犯前項之罪者，處 1 年以下有期徒刑。
預備或用以行求期約或交付之賄賂，不問屬於犯人與否，沒收之
。
犯第1 項或第2 項之罪，於犯罪後六個月內自首者，減輕或免除
其刑；因而查獲候選人為正犯或共犯者，免除其刑。
犯第1 項或第2 項之罪，在偵查中自白者，減輕其刑；因而查獲
候選人為正犯或共犯者，減輕或免除其刑。

司法院資訊處製作；財團法人民間司法改革基金會備份。
